【裁判字號】    98,訴,57
【裁判日期】    980717
【裁判案由】    債務人異議之訴
【裁判全文】
臺灣宜蘭地方法院民事判決                98年度訴字第57號
原      告  乙○○
訴訟代理人  林健智律師
被      告  丁○○
訴訟代理人  蔡錦得律師
上列當事人間債務人異議之訴事件，本院於民國98年6 月18日言
詞辯論終結，判決如下：
    主      文
原告之訴駁回。
訴訟費用新台幣貳萬零捌佰元由原告負擔。
    事實及理由
一、原告主張：緣訴外人呂正弘即原告之子與被告有生意上之往
    來，為擔保提供予呂正弘貨款而將原告所有如附表所示之不
    動產設定最高限額新台幣（下同）200 萬元之抵押權予被告
    。惟原告與被告間並無任何債權債務之關係存在，此有抵押
    權設定契約書中義務人兼債務人乙○○、連帶保證人呂正弘
    可證，及97年４月16日原告應被告要求所出具之切結書記載
    ：「第3 條…惟該借款係雙方因經營生意及投資往來之債權
    保障」、「第4 條本案抵押為貨款擔保，雙方對貨款之支付
    亦無需付利息之約定」可佐。惟被告確以不實之借據向鈞院
    聲請拍賣抵押物裁定（即鈞院97年度司拍字第229 號事件）
    ，再逕以該裁定向鈞院聲請強制執行（即鈞院97年度執字第
    14451號強制執行事件），查封拍賣原告所有附表之土地。
    然實際上，原告並無向被告為借款200 萬元，兩造間並無該
    債權債務關係存在，被告應不得據以聲請強制執行。為此依
    強制執行法第14條第2 項規定，提起本件債務人異議之訴，
    請求撤銷前開強制執行程序等語。並聲明：鈞院97年度執字
    第14451 號拍賣抵押物強制執行事件所為之執行程序應予撤
    銷。
二、被告則以：
(一)緣95年10、11月間，原告之配偶即訴外人黃鶴子、原告之子
    即訴外人呂正弘，積欠訴外人瀛隆實業有限公司（下稱瀛隆
    公司）應付未付貨款達130 萬元，故訴外人丙○○即瀛隆公
    司之負責人至宜蘭與黃鶴子、呂正弘會算確認無誤，原告及
    黃鶴子、呂正弘均提議增加借款70萬元，以供原告清償系爭
    土地上之第3人抵押借款，俾塗銷該土地之第1順位抵押權，
    而原告則同意概括承受上開貨款130萬元及借款70 萬元，共
    計200萬元之債務，並提供其土地設定200萬元之抵押權予丙
    ○○之配偶即被告為擔保，亦即同意將上開貨款130 萬元、
    借款70萬元債務，均轉為由原告以借款200 萬元之名義承擔
    。瀛隆公司同意後，旋依約定於95年11月6 日匯款70萬元至
    呂正弘經營之正道股份有限公司（下稱正道公司）收執，並
    委託代書，依約至宜蘭與原告及呂正弘辦理上述200 萬元債
    務之承擔手續，並辦理設定同金額之最高限額抵押權予被告
    。而上述200 萬元債權，亦於95年12月14日經原告親自簽立
    借據，承認款項已如數收訖無誤，完成債務承擔在案，嗣瀛
    隆公司嗣將上開200 萬元債權讓與給被告。就此債權讓與，
    被告除已受領原告及連帶保證人呂正弘簽署之借據及同金額
    之最高限額抵押權外，並以98年6月2日答辯狀繕本之送達作
    為上開債權讓與之意思通知。又瀛隆公司及被告復將上開20
    0 萬元債權讓與被告之意思表示，以存證信函通知原告、黃
    鶴子及呂正弘3人完畢。
(二)原告於95年簽立借款200 萬元之借據，並設定同金額之抵押
    權予被告，其過程乃係被告委託證人甲○○代書，依約定至
    宜蘭與原告、原告之子呂正弘辦理上開貨款130萬元及借款7
    0萬元全部轉為借款200萬元之手續，並由原告書立借據，由
    原告之子呂正弘為連帶保證人，借據內容載明「(1)借款金額
    ：200萬元。上列款項已如數收訖無誤。 (2)借款金額：95年
    12月14日起至96年12月14日止。(3)償還方法：到期1 次還清
    本金。(4)清償日期：96年12月14日(5)提供擔保物：宜蘭市○
    ○段291、293-1、338-1、372、372-1 等地號土地」，原告
    並依約定交付相關證件予證人甲○○代書，辦理設定同金額
    之最高限額抵押權予被告，其中特別約定所有權人為擔保對
    抵押權人現在及將來所負之借款、票據保證及其他一切債務
    之清償以及因債務不履行而產生之全部之損害賠償起見，特
    將上列所記載之所有不動產設定抵押予抵押權人。借款人即
    提供抵押擔保人承諾屆滿期未能償還時任聽抵押權人依法訴
    請法院強制執行申請拍賣抵押物就其賣得價金受清償。以上
    各節，均經證人甲○○結證屬實在案。另由證人丙○○之證
    言，亦可證原告同意簽署200 萬元借據，設定同金額抵押權
    ，並承擔200 萬元債務，同意代為清償。至鈞院函調被告之
    理由書及原告所提97.4.16.之切結書，並不足證明兩造之間
    無借貸關係，就此證人甲○○已結證稱係因系爭抵押權設定
    ，，國稅局要向被告課利息綜合所得，據被告跟伊講原告方
    面都沒有付利息，因為要向國稅局說明所以才有前開文件之
    存在，切結書是伊擬的，不過其中第4 點是他們（原告）後
    來加上去的。是原告書立借據原約定每100萬元月息1萬2 千
    元計息，惟原告不甘心付息，被告亦基於與黃鶴子及呂正弘
    間雙方生意往來約有10年之交情，亦不主動向原告要求利息
    ，是被告確無上開利息所得之收入，原告為助被告因應說明
    國稅局就綜合所得稅申報有關上開利息所得之查核，乃以個
    人名義簽立97年4月16日之切結書交付國稅局，其重點在於
    證明被告確未收取原告之利息，故被告無須申報綜合所得稅
    之利息所得，至於當時原告以何理由來解釋未支付利息原因
    ，只要不礙及被告之申報，被告雖不認同，亦不便制止，其
    性質上亦僅為其個人之意見或說明，非兩造之契約性質，無
    從變更兩造之借貸關係。又被告因應國稅局就綜合所得稅有
    關上開利息所得之查核，被告書立之理由書，係以被告個人
    名義具名，交付國稅局，作為避稅目的之用，其重點亦在於
    說明被告確未收取原告之利息，故無須申報綜合所得稅之利
    息所得。從而，原告依上述切結書內容，主張為貨款擔保或
    債權擔保，並無理由。
(三)另原告所提貨款單，其中附於鈞院卷第54至64頁部分，業經
    95年10、11月間瀛隆公司負責人丙○○至宜蘭與黃鶴子、呂
    正弘會算確認無誤，並經原告、黃鶴子及呂正弘提議增加借
    款70萬元，以供原告呂清償第3 人之抵押借款，俾塗銷其所
    有土地之第1 順位抵押權。至鈞院卷第53至64頁之貨款單，
    則，係瀛隆公司與呂正弘間另外交易行為之貨款單，依證人
    丙○○證稱大概都結清了，沒有差多少，亦與本件兩造間之
    債權債務無關，且不足推翻借據實質之真正。
(四)從而，原告於95年12月14日簽立之200 萬元借據，確有相當
    對價，且為原告多年來所不爭執，被告依抵押權設定契約，
    訴請法院強制執行，聲請拍賣抵押物就其賣得價金受清償，
    洵屬合法，原告於其抵押物行將遭拍賣之際，提起本件債務
    人異議之訴，主張無借款債權存在，顯無理由等語，資為抗
    辯。
(五)並聲明：原告之訴駁回。
三、兩造不爭執之事實：
(一)本件原告於95年12月14日，以「義務人兼債務人」之身分（
    另其子呂正弘為連帶保證人），提供其所有如附表所示之不
    動產，設定最高限額200 萬元之抵押權予權利人即被告，約
    定權利存續期間自95年12月14日起至96年12月14日止，利息
    為每100 萬元月息1萬2,000元，債務清償期為96年12月14日
    ，並經宜蘭縣宜蘭地政事務所以95年12月14日宜登字第2458
    80號收件，同年月15日經登記在案。
(二)被告於97年9月間檢具前開抵押權設定資料及同額借據1紙，
    以被告所負200 萬元債務屆期未清償為由聲請裁定拍賣抵押
    物，並經本院通知債務人表示意見後，於97年9 月17日以97
    年度司拍字第229 號民事裁定准予拍賣。其後被告持前開確
    定之拍賣抵押物裁定，向本院聲請查封拍賣系爭抵押物（即
    本院97年度執字第14451號強制執行事件）。
(三)原告於執行程序進行中以兩造間實際上並無系爭抵押權所擔
    保之200 萬元債權債務關係存在為由，而依強制執行法第14
    條第2項規定提起本件債務人異議之訴。
四、得心證之理由：
    本件兩造爭執之處乃在於：兩造間有無系爭抵押權所擔保之
    200 萬元債務存在，且屆清償期未履行？又原告依強制執行
    法第14條第2項規定，請求本院將97年度執字第14451號拍賣
    抵押物事件之強制執行程序予以撤銷，是否有理由？茲審酌
    如下：
(一)按執行名義無確定判決同一之效力者，於執行名義成立前，
    如有債權不成立或消滅或妨礙債權人請求之事由發生，債務
    人亦得於強制執行程序終結前提起異議之訴。強制執行法第
    14條第2 項定有明文。是對於如拍賣抵押物裁定之無確定判
    決同一效力之執行名義者，執行名義成立前，有任何債權不
    成立或消滅或妨礙債權人請求之事由，債務人仍得主張之。
    又最高限額抵押權人既聲請裁定拍賣抵押物，足見其已有終
    止與債務人間往來交易之意思，最高限額抵押權所擔保之債
    權，其流動性隨之喪失，亦即該抵押權所擔保者，由不特定
    債權變為特定債權，該抵押權與擔保債權之結合狀態隨之確
    定，此時該最高限額抵押權之從屬性即與普通抵押權相同。
    是最高限額抵押權確定後，即成為普通抵押權，其從屬性因
    而回復，其所擔保之債權即為確定時存在且於不逾最高限額
    之擔保範圍內為特定債權（最高法院分別著有95年度台上字
    第596號、91年度台上字第641號裁判參照）。查本件原告前
    於95年12月14日，以「義務人兼債務人」之身分（另其子呂
    正弘為連帶保證人），提供其所有如附表所示之不動產，設
    定最高限額200 萬元之抵押權予權利人即被告，約定權利存
    續期間自95年12月14日起至96年12月14日止，利息為每100
    萬元月息1萬2,000元，債務清償期為96年12月14日，並經宜
    蘭縣宜蘭地政事務所以95年12月14日宜登字第245880號收件
    ，同年月15日經登記在案。嗣被告於97年9 月間檢具前開抵
    押權設定資料及同額借據1紙，以被告所負200萬元債務屆期
    未清償為由聲請裁定拍賣抵押物，並經本院通知債務人表示
    意見後，於97年9月17日以97年度司拍字第229號民事裁定准
    予拍賣。其後被告持前開確定之拍賣抵押物裁定，向本院聲
    請查封拍賣系爭抵押物（即本院97年度執字第14451 號強制
    執行事件），原告於執行程序進行中以兩造間實際上並無系
    爭抵押權所擔保之200 萬元債權債務關係存在為由，而依強
    制執行法第14條第2 項規定提起本件債務人異議之訴等事實
    ，乃為兩造所不爭執，並經本院調取前開拍賣抵押物之聲請
    及執行卷宗，核閱無訛，堪信屬實。是揆諸前開說明，系爭
    抵押權雖為最高限額抵押權，然被告既已於前開時、地持上
    述借據為債權證明，主張屆期未清償而聲請裁定拍賣抵押物
    ，則系爭最高限額抵押權所擔保之債權即告確定，回復其從
    屬性，而以確定時存在且未逾該最高限額擔保範圍之200 萬
    元（即上述借據所載）債權為其所擔保之特定債權，合先敘
    明。
(二)次按，民事訴訟之當事人就其所主張有利於己之事實，依民
    事訴訟法第277條之規定，均須各負舉證之責，若一方就其
    應為舉證事項已有相當之證明，他造欲否認其主張者，即不
    得不更舉反證（最高法院19年上字第2345號判例參照）。又
    依民法第475條之規定，消費借貸，因金錢或其他代替物之
    交付，而生效力。是金錢借貸契約屬要物契約，應由貸與人
    就交付金錢之事實，負舉證之責。惟私文書經本人或其代理
    人簽名、蓋章或按指印或有法院或公證人之認證者，推定為
    真正。民事訴訟法第358條第1項規定甚明。是倘「借用人出
    具之借據（借用證），倘未表明已收到借款，致不足證明有
    交付借款之事實，且其對之又有爭執者，貸與人自仍須就交
    付借款之事實負舉證責任」（最高法院87年度台上字第1611
    號判決參照）。反面言之，如借用人對貸與人所提出之借據
    ，其上借用人之簽名、蓋章或按指印之真正不爭執，而該借
    據業已載明如數收到借款之意旨，則借用人否認兩造間有消
    費借貸之法律關係存在，是應由其更舉反證以資推翻。查本
    件原告於前開時、地聲請本院裁定拍賣抵押物時，業檢具系
    爭抵押權設定資料及同額借據1紙為佐，借據內容載明：「
    立借據人乙○○茲向丁○○借款如下約定：一、借款金額：
    200 萬元。『上列款項已如數收訖無誤』。二、借款期限：
    自95年12月14日起至96年12月14日止。三、償還方法：到期
    1次還清本金。四、利息：每100萬元月息1萬2,000元。五、
    違約金：無。六、遲延利息：無。七、清償日期：96年12月
    14日。八、提供擔保物：（土地）宜蘭市○○段291地號…
    293-1地號…338-1地號…372地號…372-1地號…。此致丁○
    ○小姐收執。立借據人乙○○（並用印）…、連帶保證人呂
    正弘（簽名並用印）…中華民國95年12月14日」之事實，有
    該紙借據影本在卷可按（卷宗第33頁），且原告對於該借據
    上書寫之原告簽名及印文之真正亦不爭執，則揆諸前開說明
    ，原告主張兩造間無系爭抵押權所擔保（即借據所載）之20
    0萬元債權債務存在，自應由其負舉證之責。
(三)查原告主張兩造間無系爭債務存在，乃以：其子呂正弘與被
    告有生意上之往來，為擔保提供予呂正弘貨款而將原告所有
    如附表所示之不動產設定系爭最高限額新台幣200 萬元之抵
    押權予被告。惟原告與被告間並無任何債權債務之關係存在
    ，故97年4月16日原告應被告要求出具記載：「第3條…惟該
    借款係雙方因經營生意及投資往來之債權保障」、「第4 條
    本案抵押為貨款擔保，雙方對貨款之支付亦無需付利息之約
    定」之切結書，並提出抵押權設定契約、切結書、貨款結算
    清單、信封、估價單、土地登記謄本等件，及請求本院向財
    政部台灣省南區國稅局台南縣分局函調被告另書立之切結書
    （詳卷宗第8、18、19、53至64、84至99頁）為佐。經查：
１、關於兩造分別書立之切結書、理由書部分：查被告雖於97年
    4 月16日書立內容載明：「一、土地標示：（即系爭土地）
    。二、（即抵押權設定內容）。三、本件抵押權設定登記債
    權人與債務人等雖約定利息每100萬元月息為1 萬2,000元正
    ，惟該借款係雙方因經營生意及投資往來之債權保障，債務
    人從未支付利息予債權人，且債務人（應為債權人之誤）亦
    無向債務人收取任何利息，屬實無訛。若有不實，立切結書
    人等願負一切法律責任，恐口說無憑，特立本切結書為證。
    四、本案抵押為貨款擔保，雙方對貨款之支付亦無需付利息
    之約定。僅致財政部南區國稅局台南縣分局公鑒」之切結書
    （詳卷宗第8 頁），然前開切結書實際上並未交付財政部南
    區國稅局台南縣分局收執，該局僅收受被告另行書立之理由
    書，其內容載稱：「一、土地標示：（即系爭土地）。二、
    （即抵押權設定內容）。三、本件抵押權設定登記債權人與
    債務人等雖約定利息每100萬元月息為1 萬2,000元正，惟該
    借款係雙方因經營生意及投資往來之債權保障，債務人從未
    支付利息予債權人，且債權人亦無向債務人收取任何利息，
    『該等土地業於97年10月28日宜登字第177350號查封登記在
    案，並訂於98年1 月22日經宜蘭地方法院拍賣屬實無誤。若
    有不實，立切結書人等願負一切法律責任，恐口說無憑，特
    立本理由書為證。四、綜上所述，貴分局核定具理由書人96
    年度綜合所得稅序號27所得額112427元謹請惠予刪除，以維
    民之權益。謹致財政部南區國稅局台南縣分局公鑒」（詳卷
    宗第18、19頁）。是前者既為原告單方書立之私文書，未經
    提出列為財政部南區國稅局台南縣分局核管之文書部分，其
    所載內容真實與否，顯無從以之為證；至後者即被告提出之
    理由書，其內容固載及系爭抵押權設定之目的乃為「雙方因
    經營生意及投資往來之債權保障」，及實際上雙方並無利息
    支付，故請求該局將因之所核定之被告利息所得刪除之情事
    。惟就系爭200 萬元債務，兩造迄今實際確卻無任何利息金
    額支付、收受之事實（亦即原告沒有付過利息、被告亦未受
    到任何利息），此乃為兩造所不爭執。而前開借據中雖有利
    息之約定，然借貸關係未因清償等故消滅前，縱雙方間有利
    息之約定，然貸與人實際上未收到利息支付者，亦所在多見
    ，此或因借用人客觀上無力支付、主觀上拒絕支付或雙方另
    有免除利息債務之合意…等故，其原因不一而足，尚難因兩
    造間實際（尚）未支付利息，即謂必無借貸之實，則財政部
    南區國稅局台南縣分局基於兩造間之抵押權設定契約上有利
    息之約定，據而認定被告實際上應獲有利息所得卻未申報，
    此為被告所不服，申訴請求剔除，衡諸常情尚無不符，自難
    因之即為有利於原告主張之認定。
２、至上揭理由書表明系爭抵押權設定係因「雙方經營生意及投
    資往來之債權保障」部分，則據被告聲請傳訊證人即承辦系
    爭抵押權設定之代書甲○○到庭結證：「（當初是）被告與
    他先生丙○○來找我辦（系爭抵押權設定等事宜）」、「說
    呂正弘與他有債務關係，委託我要辦理抵押權設定，說乙○
    ○同意當不動產的提供人」、「（問：你見過呂正弘及乙○
    ○？）是的」、「丙○○當初來找我說他們已經談妥，設定
    抵押權時有請他們簽借據，借據金額及連帶保證人都是本人
    簽的」、「借據內容）是我依照丙○○的意思繕打，我拿給
    呂正弘及乙○○確認」、「接洽辦理有見過1 次面，由呂正
    弘從台北載我到宜蘭來找乙○○先生辦理」、「「（問：當
    時呂正弘或乙○○有無提到他們實際上是貨款擔保不是借貸
    關係？）他們是說債務關係，而且已經談妥，沒有提到貨款
    擔保事情」、「有聽到丙○○說有匯款70萬元借給呂正弘，
    其他金額我不知道怎麼來的，他們只有跟我說總數是200 萬
    元，並且已經談妥，不過他們好像也有提到生意上往來的問
    題，乙○○和呂正弘並沒有特別跟我談到，但是借據有拿給
    他們簽，金額他們也同意，應該很清楚才對」、「我只是辦
    理抵押權設定，並且代擬借據，兩造同意在上面簽名，至於
    金錢何時交付我不清楚，之前有無別的借據我不清楚」、「
    （問：借據上200 萬元何人填寫？）不是乙○○就是呂正弘
    」、「（問：借據是否先寫金額後再請立借據人及連帶保證
    人簽名？）是的」、「（後來）因為他們有抵押權設定，國
    稅局要向被告課利息綜合所得，據被告跟我講原告方面都沒
    有付利息給他，因為要向國稅局說明所以才有前開文件的存
    在，切結書是我幫他們擬的，不過其中第4 點是他們後來加
    上去的」、「切結書書立的原因，是因為被告實際上沒有拿
    到利息，國稅局又要課徵利息所得，所以才特別書立，切結
    書並不能代表他們沒有債務存在」等語（詳卷宗第39至43頁
    ）；及聲請傳訊證人丙○○即被告配偶到庭證稱：「我先認
    識黃鶴子、呂正弘，之後才認識乙○○，黃鶴子、呂正弘與
    我有生意往來，我跟我太太是從事海產生意，本來是黃鶴子
    先作海產生意，後來改由她和她兒子呂正弘共同經營，他們
    是向我們批貨，有和我太太的海產生意有公司登記，公司名
    稱叫做瀛隆實業有限公司，黃鶴子和呂正弘應該沒有公司登
    記」、「公司登記我當負責人，我太太是會計，負責財務，
    黃鶴子和呂正弘有欠我們公司130 萬元左右」、「我們（夫
    妻）是共同經營，瀛隆實業有限公司是登記1 人公司，股東
    只有我1 人」、「我一直要求黃鶴子、呂正弘還錢，他們表
    示沒有錢，但是她先生乙○○有不動產，不動產有第1 順位
    抵押，叫我先匯70 萬元給他，撤銷第1順位設定給我設定，
    貨款及借款共同設定200 萬元」、「（問：為何簽訂的借據
    是寫乙○○是借款人？）我去找呂正弘、黃鶴子、乙○○共
    同討論，他們同意要寫這份借據」、「因為乙○○是他們的
    家人，同意要這樣處理」、「（問：匯款70萬元來源？）我
    太太匯給呂正弘他們，我跟我太太的錢沒有分，也就是公司
    的錢沒有分」、「（被告）同意他的不動產要給我設定，因
    為他們錢還不出來，乙○○就是同意要替他們還，把不動產
    設定抵押權給我們」、「（問：後來是否有請乙○○簽了1
    份切結書，你太太寫了1 份理由書給國稅局？）有，因為要
    避稅，本來設定要利息，但是他們從來沒有付過利息，所以
    才請他們寫那份文件」等語在卷（詳卷宗第43至47頁），並
    提出與所述相符之匯款單為佐（詳卷宗第32頁）。是依上開
    證人證述內容，可知原告之妻黃鶴子及子呂正弘與被告夫妻
    所經營之瀛隆實業有限公司（該公司雖登記為1 人公司，及
    由被告之夫丙○○擔任負責人，然實際上係由其夫妻共同經
    營）間有生意上之往來，且有貨款尚未結清（此亦為原告所
    不爭執，僅辯稱尚未彙算），則被告方面為使其債權獲確保
    ，復借貸70萬元匯款至被告之子呂正弘所經營之公司，希以
    茲取得系爭抵押物之第1順位抵押權（因該抵押物原設有第1
    順位抵押權予訴外人符果，需以該款項為部分清償，至兩造
    另關於前開匯款究用於塗銷原第1 順位抵押權，或僅以之為
    次序讓與，雖雙方各執一詞，然無論是否雙方表意錯誤，因
    均與前揭使原告取得系爭抵押物之第1 順位抵押權之目的無
    悖，自無再行細予審認之必要，附此敘明）。則被告於上揭
    理由書表明系爭抵押權設定，係源於「雙方經營生意及投資
    往來之債權保障」乙節，衡情亦難謂有矛盾，故亦難以此即
    原告之主張為真正。
３、又原告雖另提出貨款結算清單、信封、估價單等件為佐，主
    張呂正弘、黃鶴子與瀛隆公司間之貨款債權至今尚未彙算，
    部分貨物並有瑕疵退回問題尚未自貨款中予以扣除，故未經
    彙算則系爭抵押權所擔保之債權應即不存在云云。惟查，原
    告所提前開貨款資料僅為呂正弘、黃鶴子與瀛隆公司多年商
    業往來之部分資料，非完整之交易記錄，僅由部分交易資料
    時並無從判定在系爭抵押權設定前，前開交易雙方間確未就
    設定前已存在之貨款債權曾為結算過，況原告亦不爭執系爭
    抵押權設定後，呂正弘或黃鶴子與瀛隆公司之間仍有生意往
    來，則設定後渠等間另新增貨款債權之糾葛，亦屬常態，是
    上述貨款結算清單、信封、估價單等文件，縱然確為系爭抵
    押權設定後始由證人丙○○交付給呂正弘、黃鶴子或原告收
    執，且部分涉及被告所主張前業經結算之貨款內容，難此亦
    有可能係因雙方對於之前所為結算，部分內容尚有爭議，因
    此再次重申而擷取片段內容，尚難因之即謂與被告所主張前
    因結算貨款而書立借據之間，必有矛盾情事存在。況系爭抵
    押權設定，倘如原告所主張僅為現在及將來貨款之預為擔保
    ，前開原因並非不得為抵押權設定之原因，何以原告與呂正
    弘於95年12月間設定系爭抵押權時，卻願同時簽署上揭明示
    ：「立借據人乙○○茲向丁○○借款如下約定：一、借款金
    額：200 萬元。『上列款項已如數收訖無誤』。二、借款期
    限：自95年12月14日起至96年12月14日止。三、償還方法：
    到期1次還清本金。四、利息：每100萬元月息1萬2,000元。
    五、違約金：無。六、遲延利息：無。七、清償日期：96年
    12月14日。八、提供擔保物：（土地）宜蘭市○○段291 地
    號…293-1地號…338-1地號…372地號…372-1地號…。此致
    丁○○小姐收執。立借據人乙○○（並用印）…、連帶保證
    人呂正弘（簽名並用印）…中華民國95年12月14日」此之內
    容的借據，而自陷於不利之狀態？故原告此部分之主張，仍
    難認其已盡舉證之責，而為有利之認定。
４、末按，債權之讓與，依民法第297條第1項之規定，雖須經讓
    與人或受讓人通知債務人始生效力，但不以債務人之承諾為
    必要，而讓與之通知，為通知債權讓與事實之行為，原得以
    言詞或文書為之，不需何等之方式，故讓與人與受讓人間成
    立債權讓與契約時，債權即移轉於受讓人，除法律另有規定
    外，如經讓與人或受讓人通知債務人，即生債權移轉之效力
    。至同法條第2 項所謂受讓人將讓與人所立之讓與字據提示
    於債務人，蓋使債務人閱覽讓與字據，可知讓與之事實與通
    知有同一之效力，並非以提示讓與字據為發生債權讓與效力
    之要件（最高法院42年台上字第626 號判例參照）。查系爭
    抵押權所擔保之200 萬元債權，依被告主張及證人丙○○之
    證述內容，可知該130萬元貨款債權及70 萬元借貸關係，原
    係存在於呂正弘、黃鶴子與瀛隆公司間，然呂正弘、黃鶴子
    與瀛隆公司及兩造間，既於95年12月14日同意以由原告擔任
    借款人、呂正弘為連帶保證人、被告為貸與人等身分簽立借
    據，並設定系爭抵押權為擔保，自可推知上揭呂正弘、黃鶴
    子與瀛隆公司及兩造等多方間，均已同意該130 萬元貨款債
    權及70萬元借款於簽立借據時起，即移由原告承擔上揭債務
    （即債務承擔），而呂正弘則改任連帶保證人；另瀛隆公司
    亦將該債權讓與給原告，由之取得債權人之身分，前開事實
    既為渠等所合意及明知，自無庸再行通知，故原告因此主張
    其為系爭抵押權所擔保之200 萬元債務之債權人，自無不合
    ，尚難以瀛隆公司或其並未就系爭債權讓與向稅捐單位為申
    報，即為前揭讓與不生效力云云，故原告此部分主張亦無足
    採。
(四)綜上所述，原告關於兩造間並無系爭抵押權所擔保之200 萬
    元債務存在，且屆清償期未履行之主張，尚難認已盡舉證之
    責，而難採信為真，則其依強制執行法第14條第2 項規定，
    請求本院將97年度執字第14451 號拍賣抵押物事件之強制執
    行程序予以撤銷，即難謂有理由，而應予駁回。
五、本件事證已臻明確，兩造其餘攻擊、防禦方法及舉證，經核
    與判決結果無影響，爰不逐一論列，併此敘明。
六、訴訟費用負擔之依據：民事訴訟法第78條。
中    華    民    國    98    年    7     月    17    日
                  臺灣宜蘭地方法院民事庭
                      法  官  林翠華
正本係照原本作成
如對本判決上訴，須於判決送達後20日內向本院提出上訴狀（須
附繕本）
中    華    民    國    98    年    7     月    20    日
                      書記官  林秀麗
┌──────────────────────────────────────────────────────────────┐
│附表：                                                                                                      98年度訴字第57號│
├─┬──────────────────────────┬─┬──────────────────┬──────┬─────┤
│編│        土          地          坐          落      │地│    面        積                    │            │          │
│  ├───┬────┬────┬────┬───────┤  ├────────┬──┬──────┤權 利 範 圍 │備      考│
│號│縣  市│鄉鎮市區○   段   ○ ○  段 │  地      號  │目│公頃            │公畝│  平方公尺  │            │          │
├─┼───┼────┼────┼────┼───────┼─┼────────┼──┼──────┼──────┼─────┤
│1 │宜蘭縣│宜蘭市  │北津    │        │291           │養│                │    │1225        │1/5         │          │
│  │      │        │        │        │              │  │                │    │            │            │          │
├─┼───┼────┼────┼────┼───────┼─┼────────┼──┼──────┼──────┼─────┤
│2 │宜蘭縣│宜蘭市  │北津    │        │293-1         │水│                │    │148         │1/4         │          │
│  │      │        │        │        │              │  │                │    │            │            │          │
├─┼───┼────┼────┼────┼───────┼─┼────────┼──┼──────┼──────┼─────┤
│3 │宜蘭縣│宜蘭市  │北津    │        │338-1         │水│                │    │183         │1/4         │          │
│  │      │        │        │        │              │  │                │    │            │            │          │
├─┼───┼────┼────┼────┼───────┼─┼────────┼──┼──────┼──────┼─────┤
│4 │宜蘭縣│宜蘭市  │北津    │        │372           │養│                │    │6205        │1/5         │          │
│  │      │        │        │        │              │  │                │    │            │            │          │
├─┼───┼────┼────┼────┼───────┼─┼────────┼──┼──────┼──────┼─────┤
│5 │宜蘭縣│宜蘭市  │北津    │        │372-1         │養│                │    │1168        │1/5         │          │
│  │      │        │        │        │              │  │                │    │            │            │          │
└─┴───┴────┴────┴────┴───────┴─┴────────┴──┴──────┴──────┴─────┘

司法院資訊處製作；財團法人民間司法改革基金會備份。
